---
title: "2023-1학기 데이터시각화</br></br>14주차 보충자료 code"
subtitle: "package `rstatix` 없이 신뢰구간 및 t-test"  
author: "Wooyoul Na </br>"
output: github_document
---

```{r setup, include=FALSE}
knitr::opts_chunk$set(echo = TRUE)
```

```{r echo=FALSE,warning=FALSE,message=FALSE}
KELS_samp = read.csv("C:\\Users\\Naul\\Desktop\\수업\\2023-1\\데이터시각화\\vis_2023_1\\KELS_samp.csv")
```

## Intro  

 + 본 강좌에서는 package `rstatix`를 이용하여 통계적 추론에 대한 시각화를 실시하는 방법을 실습  
 
    + 95% 신뢰구간 표기  
    
    + 독립표본 t-검정 결과 시각화  
    
 + `rstatix`를 이용하면 여러 면에서 간편하게 통계적 추론 결과를 시각화로 표현 가능  
 
 + 그러나 컴퓨터 환경에 따라 `rstatix` 설치에 있어 어려움이 있어, `rstatix` 없이 신뢰구간 및 t-검정 결과를 시각화하는 보충자료를 추가로 공유  
 
</br>   

## 시작 전   

### package `dplyr` and `ggplot2` loading  

```{r warning=FALSE,message=FALSE}
## package loading
library(dplyr)
library(ggplot2)
```

</br>  

### 14주차 데이터 loading  
  
```{r warning=FALSE,message=FALSE,eval=FALSE}
## data loading : file.choose()로 KELS_samp.csv 불러오기

## 데이터 불러오기에서 에러 발생 시, KELS_samp.csv를 메모장으로 열기  

## 그 후, "다른 이름으로 저장" 시 Encoding을 ANSI 혹은 UTF-8로 변경하여 저장한 후 다시 불러오기
KELS_samp = read.csv(file.choose())
``` 


</br>    
</br>    
  
## Step 1. `psych`를 사용한 평균, 표준오차, 신뢰구간 등 산출  

 + `rstatix`를 사용하지 않고도, 집단별 평균, 표준오차, 신뢰구간 등을 산출 가능함  
 
 + 하지만 `dplyr`의 `summarize()`를 사용할 경우, 여러 개의 통계치에 대한 결과를 산출하는 것은 여전히 매우 불편  
 
 + 따라서, `rstatix`에 비해 **package의 설치에서 안정적인 package `psych`의 기능을 이용할 것**  

    + package `psych`가 설치되어 있지 않다면, 먼저 `install.packages("psych")` 실행  
    
    + 설치가 되어있는 경우, `library(psych)`만 실행  
    
```{r message=FALSE,warning=FALSE}    
# 이 부분은 psych가 없는 경우에만 실행
## install.packages("psych") 

library(psych)
```

</br>    

 + `psych` 내 `describeBy()`라는 명령어를 이용하면, 집단별로 여러 통계치에 대한 결과를 쉽게 산출 가능  
 
   + 단, `rstatix`에 비해 후속 작업이 약간 번거로움  
   
```{r }
## psych의 describeBy()를 이용한 통계치 산출
desc.grp=KELS_samp %>% 
  select(국어성취도, 수학성취도, 영어성취도, 취약계층여부) %>%
  describeBy(group="취약계층여부")

## 결과 확인
desc.grp
```

</br>    

 + `psych`의 `describeBy()`는 산출 결과를 집단별로 다른 table에 각각 제시함  
 
 + 그래프 작성을 위하여는, 해당 table을 하나로 합치는 작업을 실시할 필요가 있음  
 
```{r }
## 일반학생 집단의 결과: desc.grp.1
desc.grp.1 = desc.grp$일반 %>% 
  as.data.frame() %>% 
  select(n,mean,se) %>% 
  mutate(과목=rownames(.),
          취약계층여부="일반") %>% 
  filter(과목!="취약계층여부*")

## 취약계층 학생 집단의 결과: desc.grp.2
desc.grp.2 = desc.grp$취약 %>% 
  as.data.frame() %>% 
  select(n,mean,se) %>% 
  mutate(과목=rownames(.),
          취약계층여부="취약") %>% 
  filter(과목!="취약계층여부*")
```

 + 여기에 더하여, 집단별 표준오차(`se`)를 이용하여 95% 신뢰구간을 산출  
 
   + 95% 신뢰구간 산출은 수동으로 직접 계산이 필요함(11주차, 12주차 강의자료 참고)  
 
 + 이를 위하여는 다음과 같이 명령어를 작성 후 실행  
 
```{r }
## 일반 학생의 95% 신뢰구간(ci)
desc.grp.1 = desc.grp.1 %>% 
  mutate(ci=se*abs(qt(0.05/2,df=n-1)))

## 취약계층 학생의 95% 신뢰구간(ci)
desc.grp.2 = desc.grp.2 %>% 
  mutate(ci=se*abs(qt(0.05/2,df=n-1)))
```


 + 결과 확인(예. 일반학생)    
 
```{r }
desc.grp.1
```

 + 이제 일반학생과 취약계층 학생 결과를 서로 합쳐야 함  
 
   + 현재는 데이터의 행 이름이 자동으로 표기되나, 이것이 거슬리므로 없애주는 작업도 함께 진행  
   
```{r }
## 데이터 합치기
meantab = rbind(desc.grp.1,desc.grp.2)

## 행 이름 제거
rownames(meantab)=NULL

## 필요한 정보들만 선택하기
meantab = meantab %>% 
  select(취약계층여부,과목, n, mean, se, ci)
```

 + 마지막 확인  
 
```{r }
meantab
```

</br>  

## Step 2. 막대그래프 작성  

 + `meantab`이 완성되었으면, 이제 막대그래프를 작성  
 
 + 이 과정은 수업 때 진행하였던 과정과 유사하게 진행  
 
```{r }
ggplot(meantab, aes(과목, mean))+
  geom_col(aes(fill=취약계층여부),position="dodge")
```

</br>    

## Step 3. 신뢰구간 시각화 표현   

 + 막대그래프에 집단별 신뢰구간 범위도 함께 표시할 수도 있음  
 
   + 이 역시 수업에서 실시한 `geom_errorbar()` 이용  
   
```{r }
ggplot(meantab, aes(과목, mean))+
  geom_col(aes(fill=취약계층여부),position="dodge")+
  geom_errorbar(aes(ymin=mean-ci,ymax=mean+ci,group=취약계층여부),
                position="dodge")
```

</br>    

 + 이와 같이 진행하면, 막대그래프와 신뢰구간 표기까지 완료됨  
 
 + 그러나 이에 추가로, 독립표본 t-검정에 대한 결과도 함께 제시 가능  

</br>    

## Step 4. 독립표본 t-검정을 통한 집단 간 차이 검증    

 + 독립표본 t-검정을 실시하기에 앞서, levene의 등분산 검정을 실시해야 함  
 
   + R에는 기본적으로 등분산 검정을 위한 명령어가 없음  
   
   + 하지만 `rstatix`를 사용하지 못하는 상황이라면, 대신 package `car`를 이용하여 등분산 검정을 대신 실시 가능  
   
     + 이 경우, `leveneTest()`를 이용  
     
```{r message=FALSE,warning=FALSE}
# install.packages("car") : 설치되지 않았을 때에 1회 실행  
library(car) # package 불러오기
```

 + `rstatix`의 `levene_test()`와 사용법 자체는 유사하지만, `leveneTest()`는 `dplyr`과는 호환되지 않으므로, `dplyr`을 사용하지 않고 직접 진행  

```{r message=FALSE,warning=FALSE}
## 국어성취도: 등분산 검정  
leveneTest(KELS_samp$국어성취도~KELS_samp$취약계층여부,center="mean")

## 수학성취도: 등분산 검정  
leveneTest(KELS_samp$수학성취도~KELS_samp$취약계층여부,center="mean")

## 영어성취도: 등분산 검정  
leveneTest(KELS_samp$영어성취도~KELS_samp$취약계층여부,center="mean")
```

</br>  
 
 + 등분산 검정 결과를 확인한 이후에는, R의 기본 명령어 `t.test()`를 이용하여 독립표본 t-검정 실시 가능  
 
   + `rstatix`의 `t_test()`와 사용법은 유사  
   
   + 하지만 `dplyr`과의 호환이 되지 않는 점과 더불어, 분석 결과가 보기 불편하게 나온다는 것이 단점  
   
```{r }
# 국어 t-검정
res.kor=t.test(KELS_samp$국어성취도~KELS_samp$취약계층여부,var.equal=TRUE)

# 수학 t-검정
res.mat=t.test(KELS_samp$수학성취도~KELS_samp$취약계층여부,var.equal=TRUE)

# 영어 t-검정
res.eng=t.test(KELS_samp$영어성취도~KELS_samp$취약계층여부,var.equal=FALSE)
```
   
 + 결과 확인(예: 국어성취도)   
   
```{r }   
res.kor   
```

</br>  
 
## Step 4. 독립표본 t-검정 시각화  

 + R 기본 명령어 `t.test()`를 통해, 과목별 t-검정 결과를 확인 가능  
 
 + 그러나 현재는 t-검정의 결과가 데이터로 제시되어 있지 않기 때문에, 시각화로 제시할 수 있도록 결과를 데이터로 다듬는 작업 필요  
 
   + 국어, 수학, 영어성취도에 대한 주요 결과를 하나의 table로 통합  
   
   + 통합하는 김에, p-value의 값에 따라 별(`*`) 표기도 맞추어 실시  
   
```{r }
test.df = data.frame(성취도=c("국어성취도","수학성취도","영어성취도"),
           p=c(res.kor$p.value,res.mat$p.value,res.eng$p.value)) %>% 
  mutate(label=case_when(p>= 0.05~"",
                         p<0.05 & p>=0.01~"*",
                         p<0.01 & p>= 0.001~"**",
                         p<0.001~"***"))
```

 + 결과 확인  
 
```{r }
test.df
```

</br>  

 + 여기까지 진행되었으면, 이제 독립표본 t-검정의 결과를 시각화로 표현 가능  
 
   + `geom_text()`를 이용하여, 그래프 내 별표 표기하기  
   
```{r }
ggplot(meantab, aes(과목, mean))+
  geom_col(aes(fill=취약계층여부),position="dodge")+
  geom_errorbar(aes(ymin=mean-ci,ymax=mean+ci,group=취약계층여부),
                position="dodge") + 
  geom_text(data=test.df, aes(x=성취도,y=300,label=label))
```